【裁判字號】    91,交訴,18
【裁判日期】    921217
【裁判案由】    過失致死
【裁判全文】
臺灣基隆地方法院刑事判決                          九十一年度交訴字第一八號
    公  訴  人  臺灣基隆地方法院檢察署檢察官
    被      告  甲○○
    選任辯護人  高秀枝律師
右列被告因過失致死案件，經檢察官提起公訴（九十一年度偵字第三二五五號），本
院判決如左：
    主  文
甲○○無罪。
    理  由
一、公訴意旨略以：被告甲○○於民國九十一年五月十二日下午九時六分許，駕駛車
    牌號碼ＷＱ─０五七六號自用小客車，沿基隆市○○○路由北往南行駛，途經基
    隆市○○街○路口左轉時，本應注意車前狀況，隨時採取必要安全措施，且汽車
    行駛至交岔路口，轉變車應讓直行車先行，而依當時情形又無不能注意之情事，
    竟疏於注意，貿然於路口左轉，而與迎面直行由陳國賓所騎乘車牌號碼ＪＵ五─
    三０九號機車發生擦撞，陳國賓連人帶車失控衝入對向車道再與丙○○所駕駛車
    牌號碼ＦＤ─八五０二號自用小客車相撞，致陳國賓受有顱底及下腹腔內出血之
    傷害，經送醫後延至九十一年五月十二日凌晨仍不治死亡，因認被告涉犯刑法第
    二百七十六條第一項過失致死罪嫌。
二、按犯罪事實應依證據認定，無證據不得推定其犯罪事實；又不能證明被告犯罪者
    ，應諭知無罪之判決，刑事訴訟法第一百五十四條、第三百零一條第一項分別定
    有明文。又事實之認定，應憑證據，如未能發現相當證據，或證據不足以證明，
    自不能以推測或擬制之方法，為裁判基礎；且認定不利於被告之事實須依積極證
    據，苟積極證據不足為不利於被告事實之認定時，即應為有利於被告之認定；另
    認定犯罪事實所憑之證據，雖不以直接證據為限，間接證據亦包括在內，然而無
    論直接證據或間接證據，其為訴訟上之證明，須於通常一般之人均不致有所懷疑
    ，而得確信其為真實之程度者，始得據為有罪之認定，倘其證明尚未達到此一程
    度，而有合理之懷疑存在而無從使事實審法院得有罪之確信時，即應由法院為諭
    知被告無罪之判決（最高法院四十年台上字第八六號、三十年台上字第八一六號
    、七十六年台上字第四九八六號判例可資參照）。
三、公訴意旨認被告甲○○涉有右揭犯行，無非係認被告駕車有轉彎車未讓直行車先
    行及疏未注意車前狀況，並隨時採取必要安全措施之過失，業經檢察官至現場履
    堪，並有道路交通事故調查表、現場照片在卷可稽，被害人陳國賓死亡之事實，
    亦經檢察官督同法醫相驗屬實，並有相驗屍體證明書、驗斷書在卷可憑，被告之
    過失責任，復經台灣省基宜區車輛行車事故鑑定委員會基宜鑑字第九一０三八六
    號鑑定意見書及台灣省車輛行車事故覆議鑑定委員會府覆議字第九一一六０號函
    可參，資為依據。惟訊據被告堅決否認有何前開犯行，辯稱：事故當時，伊所駕
    駕駛之小客車已過健民街與中山二路岔路口中心處，且已左轉進入健民街口，斯
    時被害人的機車尚未進入交岔路口，由於當時健民街口有輛不知名的他車由健民
    街出來，欲左轉中山二路，因該車車頭已進入伊要進入之健民街車道，所以伊停
    車讓該車先行，此時被害人酒醉駕車，車速甚快又蛇行，才會失控撞到伊之小客
    車，伊駕車並無過失等語。
四、經查本件被告於右揭時地駕駛小客車與被害人所騎乘機車擦撞，致被害人顱底及
    下腹腔內出血死亡之事實，被告並不否認，且有交通事故調查表、相驗卷證符資
    料可資佐證，固堪認定。惟關於致生本件車禍之原因所在，即被告有無過失責任
    ？則須究明。經查：
（一）檢察官依現場履勘結果，發現被害人機車刮地痕係自中山二路南向延伸北向，
      而被告所駕駛車輛毀損部分係右前車門最嚴重，再延伸至右後車門，並據此推
      論被告車輛當時正在左轉，而被害人騎車太快閃避不及而相撞，此部分之推論
      尚與經驗法則無違，然檢察官依上揭刮地痕之方向，再進一步推論，車禍發生
      時應係被告左轉車未讓直行車先行，其推論之基礎為何惜未說明。按刮地痕係
      兩車相撞時，車輛倒地擦括地面之痕跡，通常用以判斷兩車之撞擊點及車輛倒
      地之方向，在無其他相關資料佐證下，實無足以推論當然為轉彎車未讓直行車
      先行，是公訴人以刮地痕遽而推論被告轉彎車未讓直行車先行，已嫌未洽。
（二）本件車禍案件經送台灣省基宜區車輛行車事故鑑定委員會鑑定，鑑定結果認被
      告駕駛自用小客車行經閃黃燈號誌岔路口左轉彎，未停讓迎面直行之被害人車
      輛先行，違反道路交通安全規則第一百零二條第一項第六款前段規定，而台灣
      省車輛行車事故覆議鑑定委員會亦同此認定，固有台灣省基宜地區車輛行車事
      故鑑定委員會九十一年七月三日基宜鑑字第九一０三八六號鑑定意見書及台灣
      省車輛行車事故覆議鑑定委員會九十一年八月二十六日府覆議字第九一一六０
      號函在卷可佐。然依卷附道路交通事故調查表所示被告之車輛位置，顯見被告
      車輛已由中山二路（北往南方向）轉入健民街口，且距中山二路（北往南方向
      ）之停等線有一段相當長的距離，再參以與被告及被害人俱無利害關係之目擊
      證人乙○○於本院九十一年十二月六日到庭證稱：看到被害人騎乘機車以蛇行
      方式，車速甚快等語，被告所辯已至中山二路及健民街口中心處左轉，且被告
      於左轉時，被害人騎乘機車尚未至路口等語，即非全然無稽。由於上開二鑑定
      委員會認被告有轉彎車未讓直行車之違規行為，其理由為何，在鑑定報告中並
      未詳為說明，故而本院函詢臺灣省車輛行車事故覆議鑑定委員會，本件車禍肇
      事路口之道路中心線應在何位置？如何判斷被告之車輛未逾中心線左轉？經該
      覆議鑑定委員會於九十二年七月十一日以府覆議字第九一一六０五─一號函復
      稱：「另本案肇事地點之路口為非標準之十字路口，係不規則之路口，確實路
      口中心處依警圖示不易確認，是以許車（即被告）是否未逾中心處左轉無法研
      判，仍維持原覆議意見」。覆議鑑定委員會既無法判斷肇事路口之中心處之位
      置，又維持原覆議意見，認被告駕駛車輛未停讓印面直行之被害人車輛，前後
      之說明及判斷顯有矛盾之處。本院再次函詢該覆議鑑定委員會，究係何因維持
      原覆議意見，覆議鑑定委員會於九十二年七月二十二日，以府覆議字第九一一
      六０五─二號函復以：「依警圖繪示，本案肇事地點之路口為非標準之十字路
      口，係不規則路面，確實路口中心處不易確認，是以許車是否未逾中心處左轉
      無法研判，仍維持原覆議意見。至於來函所詢疑點，因卷附資料無證據可佐證
      許車已路口中心處左轉，另據原卷所附路況照片，陳國賓機車由停等線駛入路
      口至肇事地之距離較甲○○小客車由停止線駛入路口之距離長（遠），故無法
      適用交通安全規則第一０二條第一項第六款後段之但書。」，是本院函詢覆議
      鑑定委員會結果，覆議鑑定委員會並無法確定被告是否未逾中心處左轉，再者
      覆議鑑定委員會於最後一次函復稱：被害人機車由停止線駛入路口至肇事地之
      距離，較被告小客車由停止線駛入之距離長（遠），然在中山路二路（南往北
      方向）及健民街口處，並未設置停止線，此有道路交通事故調查表及現場照片
      可證，覆議鑑定委員會所指被害人機車自停止線駛入肇事地點之距離，較被告
      小客車自停等線駛入路口距離長，其所指被害人方向之停止線，究在何處，並
      未具體指明，且其僅考慮距離，而未慮及被害人之車速及證人乙○○所證被告
      車輛幾乎停止在肇事地點等情節，是覆議鑑定委員會所為上揭結論，亦難採為
      不利被告之認定依據。從而臺灣省基宜地區車輛行車事故鑑定委員會及臺灣省
      車輛行車事故覆議鑑定委員會之鑑定意均不足為憑。
（三）按汽車行駛至交岔路口，轉彎車應讓直行車先行，但直行車尚進入交岔路口，
      而轉彎車已達中心處開始轉彎，直行車應讓轉彎車先行，道路交通安全規則第
      一百零二條第一項第六款定有明文。依該條規定，路權原則上屬於直行車，路
      權屬轉彎車之情形，須符合二要件：轉彎車已達中心處開始轉彎而直行車
      尚未進入交岔路口，是被告既為轉彎車，又辯稱駕車轉彎無過失，則應審究者
      係本件車禍路權是否屬於被告，而路權是否屬於被告，則須考慮上述二要
      件。茲分別論述如下：
    被告駕車是否已達路口中心處所轉？
      按所謂交岔路口中心處，依據交通部路政司六十九年七月二十六日交路（六九
      ）監字第五六二九號函所示，「道路交通管理處罰條例第四十八條第三款所指
      【交岔路口中心處】，係指路口中心，即各道路中心線延伸交岔處，由於道路
      交通管理處罰條例第四十八條與道路交通安全規第一百零二條第一項第六款均
      在規範汽車轉彎時應注意事項，故道路交通安全規則第一百零二條第一項第六
      款所指之交岔路口中心處，應亦可援用上開函釋之內容。如前所述，被告係由
      中山二路（北往南方向）往健民街方向行駛，則所謂路口中心處，即應以被告
      行車方向之中山二路（北往南方向）及健民街之中心線延伸線交岔處，而以卷
      附之道路交通事故調查表所示，劃出該二道路之中心線，再參照被告車輛之位
      置，比對被告自中山二路左轉健行街之行車動線，被告所辯已過中山二路及健
      民街二道路中心處左轉，並非不可採信。
    被害人陳國賓之機車於被告達路口中心處轉彎時，是否當未進入交岔路口？
      依交通部六七０五一八交路（六七）第０五三四一號函示，「路口」範圍：於
      (1)劃設有停止線而又有燈光號誌兩種設施之交岔路口，其路口應自停止線起算
      。(2)一般交岔路口未劃設有停止線，又無裝設號誌，其路口範圍通常係指人行
      道邊緣或路面邊緣之延長線或其連接線所圍之面積。觀諸卷附道路交通事故調
      查表，中山二路（南往北方向）與健民街口，並未劃設停止線，亦未設有燈光
      號誌，依上開交通部之函釋，該二道路之交岔路口即應指人行道邊緣或路面邊
      緣或路面邊緣之延長線或其連接線所圍之面積，據此，可在道路交通事故調查
      表上劃出該二道路之交岔路口，而該路口距圖中所示被告車輛位置（即圖中
      車之位置），較諸被告車輛自中山二路（北往南方向）停止線至圖中被告車輛
      位置之距離為短，佐以證人乙○○所證被害人蛇行且速度甚快之證言，並參考
      被害人機車撞擊被告汽車撞後，又繼續向前滑行至中山二路（南向北方向）對
      向車道，撞擊證人丙○○所駕汽車後復彈起，人車分離等情，認被害人於車禍
      發生時，車速應相當快，否則不致在撞擊被告所駕汽車後，又繼續滑行一段相
      當長之距離。因而在考慮被害人自其交岔路口至車禍發生地點之距離，較被告
      自停等線至車禍發生地點之距離為短，且被害人車速又相當快等情形，被告所
      辯其於抵達路口中心處轉彎時，被害人尚未抵交岔路口等語，尚堪採信。
    被告車輛雖屬轉彎車，被害人之機車為直行車，然如前所述，被告所駕車輛於
抵達路口中心處轉彎時，被害人機車尚未抵達交岔路口之情，則路權即應歸屬
      於被告，檢察官認被告斯時有轉彎車未讓直行車先行之過失，自有誤會。
（四）又公訴人雖另指稱被告就本件車高有疏未注意車前狀況之過失，然觀諸被告車
      頭已轉向健民街口，而被害人係自其右側撞擊被告車輛右前方後照鏡部分等情
      ，被害人機車行進之方向，係在被告之右方，顯非被告之「車前狀況」，故此
      部分公訴意旨亦有誤會。
（五）綜上，被告車輛在被害人機車抵達交岔路口前，已開始左轉，路權應歸屬被告
      ，被害人雖為直行車，惟依道路交通安全規則第一百零六條第一項第六款之規
      定，應禮讓被告車輛先行，且被告亦無疏未注意車前狀況之情形，未料被害人
      酒後駕車，車速甚快，而撞擊被告右前車門後照鏡部分，實難遽認被告有何過
      失。此外，復查無其他積極證據，足認被告有何過失致死之犯行，本件不能證
      明被告犯罪，自應為被告無罪之諭知。
本案經檢察官張志明到庭執行職務。
據上論斷，應依刑事訴訟法第三百零一條第一項，判決如主文。
中      華      民      國    九十二    年    十二      月    十七      日
                                臺灣基隆地方法院刑事第二庭
                                    審判長法  官    邱志平
                                          法  官    汪梅芬
                                          法  官    劉桂金
右正本證明與原本無異。
對於本件判決如有不服，應於收受送達後十日內，向本院提出上訴書狀，上訴於臺灣
高等法院，並按他造當事人之人數附具繕本。
                                          書記官    盧鏡合
中      華      民      國    九十二    年    十二      月    二十二    日


司法院資訊處製作；財團法人民間司法改革基金會備份。
